【裁判字號】    91,易,2976
【裁判日期】    920826
【裁判案由】    詐欺等
【裁判全文】
臺灣臺中地方法院刑事判決                        九十一年度易字第二九七六號
    公  訴  人  臺灣臺中地方法院檢察署檢察官
    被      告  乙○○
右列被告因詐欺等案件，經檢察官提起公訴（九十年度偵緝字第四六九號），本院判
決如左：
    主  文
乙○○共同律師非親自執行職務，而將印章提供與未取得律師資格之人使用，處有期
徒刑肆月，如易科罰金，以佰元折算壹日，如附件所示之印章沒收。
其餘被訴詐欺部分無罪。
    事  實
一、乙○○、丙○○（已經另案判決有罪確定）均未取得律師資格，己○（已經另案
    判決有罪確定）則係執業之律師，並自民國八十三年間起，在臺中縣豐原市○○
    路三百八十九號七樓設立律師事務所，竟明知乙○○、丙○○均未取得律師資格
    ，而與乙○○、丙○○基於共同犯罪意思之聯絡，未親自執行職務，自八十五年
    間起，由乙○○擔任其律師事務所之經理，並將如附件所示之律師職章、私章交
    予未取得律師資格之乙○○、丙○○使用，而在前揭律師事務所辦理非訟業務，
    期間乙○○可依案件之貢獻度抽成百分之十至三十，丙○○則於扣除乙○○之抽
    成後，可就餘額抽成百分之十至百分之十五。嗣至八十七年間，因丁○○、戊○○委託丙○○處理催討債權及償還債務等業務，而經丁○○、戊○○提出告訴後
    ，始查悉上情。
二、案經丁○○、戊○○訴由臺灣臺中地方法院檢察署檢察官偵查起訴。
    理  由
壹、有罪部分：
一、訊據被告乙○○否認有何違反律師法犯行，並辯稱：伊當時在證人己○之律師事
    務所工作，並非擔任事務所之經理，而是證人己○亦有在經營三光吉米鹿之直銷
    公司，伊是直銷部分的經理，並非律師事務所的經理，亦未從事律師業務等語。
    經查，右揭被告確在己○律師事務所擔任經理職務，且有參與處理律師業務等事
    實業據告訴人丁○○、戊○○分於偵、審時指述明確，且被告亦坦承有參與處理
    律師事務所之業務；而訊之證人己○於本院審理時證述其事務所平日由被告與證
    人丙○○負責經營，且事務所之開銷有剩餘時，才支付被告及證人丙○○之薪水
    ，並明確指稱被告是在幫其看管律師事務所等語，核與告訴人丁○○、戊○○等
    所指述之情節大致相符。且如附件所示之印章係證人己○所有等情，業據證人己○於偵查時陳明在卷；而前開印章被使用在證人己○律師事務所與客戶訂立之委
    任契約、常年法律顧問聘任書上，亦有卷附之委任契約、常年法律顧問聘任書可
    憑。另證人丙○○於偵查中供稱他所蓋用之印章是證人己○交給他的，證人己○
    交給他們的印章有一個木頭的、一個牛角的，另有一些職章；被告是前開律師事
    務所負責人，事務所之營運及業務由被告負責，被告是經理等語。又證人即前證
    人己○所營律師事務所之會計李金鈴於本院另案（八十八年度易字第三六五五號
    己○、丙○○違反律師法案件）審理時證稱：「她是在八十六年間至八十七年三
    、四月間在前開己○律師事務所任職，被告己○之印章係放在桌上隨時可以拿得
    到，有律師章及橡皮章，至於如何使用，律師沒有特別指示，而且這些印章都是
    被告丙○○及乙○○在使用，被告己○會每月來一次，結算一下帳冊。會紀錄那
    些事件，沒有帳冊只使用便條紙；沒有見過徐、孫二人把當事人委任書類交予黃
    律師，帳冊上記載之票據是指有經過我做記載，但票會不會交予律師我不清楚，
    丙○○、乙○○接案件是由他們自行接下來，我不清楚丙○○要不要透過乙○○
    向黃律師回報，比較簡單的狀紙是丙○○在寫，乙○○是己○請來當經理職務的
    ，我向乙○○領薪水，丙○○也一樣，乙○○是依照案件來抽成，非訟案件正常
    也要報告己○，但有無報告我不曉得，收的費用是孫經理拿去，如果沒有向我說
    ，我就沒有記在日記帳上」；嗣於該案上訴後，並在臺灣高等法院臺中分院審理
    該案（八十九年度上易字第二八五二號）時證稱：「在原審講的話都實在，在原
    審供稱『律師每月來事務所結帳一下』，就是每個月的收入與支出，如：案件收
    入多少，房租支出多少等等，都會來一次，但己○有案子要開庭，或要研究案情
    時就會來臺中，一個月來幾次，記不得了」等語，業經本院調閱臺灣高等法院臺
    中分院八十九年度上易字第二八五二號全卷（含本院八十八年度易字第三六五五
    號、臺灣臺中地方法院檢察署八十八年度偵字第九五四六、第一０二七七號卷）
    核閱屬實。由此可見，證人己○在上址設立律師事務所，確係由被告及證人丙○○等人負責經營，且由被告擔任經理並將其律師職章及私章提供予未取得律師資
    格之被告及證人丙○○使用，證人己○按月或固定時間前往事務所結帳一次，並
    未親自執行職務，係由被告及丙○○撰狀，接辦非訟業務，足認證人己○確有非
    親自執行職務，而係將印章提供與未取得律師資格之被告及證人丙○○人使用，
    被告前揭所辯顯不足採信。此外，證人己○及丙○○所涉違反律師法案件，亦已
    經臺灣高等法院臺中分院於九十年五月二十九日以八十九年度上易字第二八五二
    號判決有罪確定，亦有判決書一件在卷可稽；本件事證已經明確，被告犯行洵堪
    認定，應依法論科。
二、核被告所為，係犯律師法第四十九條第一項之罪；被告與證人己○、丙○○間，
    有犯意之聯絡及行為之分擔，均為共同正犯，且被告雖非律師，依刑法第三十一
    條第一項規定，仍應以共犯論。公訴人認被告上揭事實除犯律師法第四十九條第
    一項之罪外，並同時犯同法第四十八條第一項之罪，且二罪間有想像競合犯之關
    係等語。然查公訴人起訴之事實係證人己○與被告及證人丙○○基於共犯罪意思
    之聯絡，由證人己○將其將印章提供與未取得律師資格之人使用，應僅係犯律師
    法第四十九條第一項之罪，公訴人認尚另犯同法第四十八條第一項之罪，尚有未
    洽，惟公訴人認二罪之間有想像競合犯之裁判上一罪之關係，應不另為無罪之諭
    知，附予敘明。爰審酌被告犯罪之動機、目的，本件犯罪之手段，及其犯罪破壞
    律師專業之信譽，因此所生之損害，並犯罪後之態度等一切情狀，量處如主文所
    示之刑，並諭知易科罰金之折算標準，以示懲儆。末查，如附表所示之印章係共
    同被告即證人己○所有，且供違反律師法犯罪所用之物，應依刑法第三十八條第
    一項第二款規定予以宣告沒收。
三、公訴意旨另以：被告於八十七年三月間，因受告訴人丁○○之委託代為處理向債
    務人翊崴塑膠股份有限公司（下稱翊崴公司）催討債權之事務，竟圖為自己不法
    之所有，將所收取之款項新台幣（下同）六十餘萬元予以侵占入己，而未交付予
    告訴人丁○○；及受告訴人戊○○之委託處理償還債務事務，將告訴人戊○○所
    交付之現金二萬元及處理債務結餘款十四萬九千七百五十元予以侵占入己，未交
    予告訴人戊○○，因認被告涉犯刑法第三百三十六條第二項業務侵占罪嫌。按犯
    罪事實應依證據認定之，無證據不得推定其犯罪事實；又不能證明被告犯罪者，
    應諭知無罪之判決，刑事訴訟法第一百五十四條、第三百零一條第一項分別定有
    明文；且認定不利於被告之事實，須依積極證據，苟積極證據不足為不利於被告
    事實之認定時，即應為有利於被告之認定，更不必有何有利之證據，亦有最高法
    院三十年上字第八一六號判例可資參照。訊據被告否認有何侵占犯行，並辯稱：
    其並未受告訴人丁○○、戊○○之委任處理事務，均係證人丙○○在處理等語。
    經查，告訴人於本院審理時自陳伊在八十七年間因為翊崴公司之債權處理等事宜
    ，前往前揭證人己○所營之事務所委任事務時，係由證人丙○○所接洽者，經證
    人丙○○接洽後，其聘證人己○為法律顧問，然實際上是由證人丙○○在處理相
    關事務，且其均係與證人丙○○接觸（見本院卷第三十八頁以下）；且明確指述
    其到證人己○律師事務所，是證人丙○○與其接洽，並自稱徐律師，其係委任證
    人丙○○處理事務，被告並沒有幫其處理事情，實際上都是證人丙○○在做（見
    本院卷第七十九頁以下）等語，顯見告訴人丁○○係委任證人丙○○代為處理事
    務，並未委任被告處理事務，是被告所辯未受告訴人丁○○之委任等語，非不可
    採信。又告訴人戊○○雖指述簽約時被告及證人丙○○均在場，且是被告接其生
    意，證人丙○○收其所交付之支票等語；然為被告所否認，並辯稱其並未受告訴
    人戊○○之委任等語。按告訴人之告訴，係以使被告受刑事訴追為目的，是其陳
    述是否與事實相符，仍應調查其他證據以資審認；查告訴人戊○○雖指稱被告與
    證人丙○○均有受委任，惟查告訴人戊○○亦自陳其係將支票交付證人丙○○，
    現金二萬元亦係由丙○○收受者，並有收受支票、本票明細影本一件在卷可查（
    見八十八年度偵字第九五四六號卷第十八頁、第二十六頁），其上有證人丙○○
    簽收之字樣；且查告訴人戊○○所委任之事務，經證人丙○○處理後，告訴人戊○○之會員即案外人張洪惠雪因尚未交還告訴人戊○○一紙面額二萬元之支票，
    因而出具切結書予證人丙○○，有切結書一件在卷可稽（同上偵卷第十九頁）；
    又證人丙○○交付以證人己○為發票人、面額五萬元予告訴人戊○○之債權人即
    案外人林天佑，經案外人林天佑提示後退票，亦係由證人丙○○立承諾書予案外
    人林天佑者，有承諾書一件在卷可證；雖被告曾代為收受告訴人戊○○所交付之
    珠寶，充出賣後可清償告訴人戊○○積欠案外人林天佑之債務，然查該批珠寶出
    賣後，已由證人丙○○交付證人己○為發票人之面額五萬元之支票予案外人林天
    佑收受，可認被告於賣出珠寶後，並未將所得款項侵占入己；其後退票，係由證
    人丙○○出具承諾書予案外人林天佑者，亦已如前述，尚不能因被告確曾自告訴
    人戊○○處收受珠寶，即可逕認該告訴人戊○○係委任被告處理事務者，此外復
    查無其他積極之證據可資審認告訴人戊○○所指述之情節確與事實相符，自不能
    僅以告訴人戊○○所指，即遽認被告有受告訴人委任處理事務。本件既無積極證
    據可認被告確有受告訴人丁○○、戊○○之委任處理事務，即與業務侵占之構成
    要件不該當，而難以業務侵占罪責相繩，惟公訴人認被告此部分事實，與前揭已
    起訴論罪部分之事實，有牽連犯之裁判上一罪之關係，爰不另為無罪之諭知。
貳、無罪部分：
一、公訴意旨略以：被告意圖為自己不法之所有，於八十八年一月間，持其為發票人
    、付款人為新竹區中小企業銀行豐原分行、帳號：二四五二號、發票日分為八十
    八年二月十六日、三月八日、三月十八日、面額各為八萬元、五萬二千元、五萬
    五千元、票號分為三０三三八四、三０三三五九、三０三三六０號之支票三紙，
    向告訴人甲○○借得同額之款項，詎支票屆期經提示竟遭退票，而未獲付款，因
    認被告涉犯刑法第三百三十九條第一項詐欺取財罪嫌。
二、按犯罪事實應依證據認定之，無證據不得推定其犯罪事實；又不能證明被告犯罪
    者，應諭知無罪之判決，刑事訴訟法第一百五十四條、第三百零一條第一項分別
    定有明文；且認定不利於被告之事實，須依積極證據，苟積極證據不足為不利於
    被告事實之認定時，即應為有利於被告之認定，更不必有何有利之證據，亦有最
    高法院三十年上字第八一六號判例可資參照。且告訴人之告訴，係以使被告受刑
    事訴追為目的，是其陳述是否與事實相符，仍應調查其他證據以資審認，亦有最
    高法院五二台上字第一三００號判例可考。又刑法第三百三十九條第一項詐欺罪
    之成立，以意圖為自己或第三人不法所有，以詐術使人將本人或第三人之物交付
    為要件。所謂以詐術使人交付，必須被詐欺人因其詐術而陷於錯誤，若其使用方
    法，不能認為詐術，亦不致使人陷於錯誤，即不構成該罪，最高法院四十六年臺
    上字第二六０號判例可資參照；再債務不履行之樣態繁多，有因當事人間存有抗
    辯事由而不履行者，有因債務人事後財務惡化致一時不能履行者，甚且有債務人
    惡意之不履行者，然其是否構成刑法第三百三十九條第一項之詐欺罪，非可一概
    而論，端視債務人於取得款項之初，是否有為自己或第三人不法所有之意圖，及
    其所使用之方法是否為詐術，並因而使人陷於錯誤，非謂一有不履行之情形，即
    應論以詐欺罪責。本件公訴人認被告涉犯刑法第三百三十九條第一項詐欺取財罪
    ，無非以上開事實業據告訴人甲○○指述，並有支票及退票理由單影本可稽等資
    為論據。訊據被告則固坦承有持該支票向告訴人甲○○借得同額款項，及其後所
    簽發之支票並未兌現等事實，惟否認有何詐欺取財犯行，並辯稱：伊是因為當時
    開設中華川菜館之資金不夠始向告訴人甲○○借款，且借款有支付利息，後來因
    為經營不善始跳票等語。經查，被告確有於八十八年一月間持其所簽發之支票向
    告訴人甲○○借得同額款項等事實，已經被告於本院審理時坦白不諱，並有告訴
    人甲○○提出之支票及退票理由單影本各三紙在卷可稽，其此部分之事實固足堪
    認定；然此則僅足證明被告確有積欠告訴人甲○○借款之事實，被告是否應負刑
    法上詐欺取財之罪，仍端視被告於向告訴人甲○○借款之初，是否出於施用詐術
    ，因使告訴人甲○○陷於錯誤，而為財物之交付，非謂被告有欠款未還之事實，
    即應負詐欺取財罪責。查公訴人起訴認被告涉犯詐欺取財罪，固以告訴人甲○○
    之指述為據，然查告訴人在偵查中並未到庭，僅提出告訴狀，且經本院傳喚亦未
    到庭，而依其告訴狀之記載，僅略稱被告保證所提出之支票屆期一定為兌現等語
    ；顯見公訴人並未對被告於向告訴人甲○○借款時，究係是否出於意圖為自己不
    法之所有，施用如何之詐術，告訴人甲○○如何因而陷於錯誤而為財物之交付等
    情，尚未盡其應負提出證據及說服之實質舉證責任。依其所提出之支票影本等證
    據，僅足證明被告確有積欠告訴人甲○○款項，尚不足為被告有罪之積極證明，
    以形成被告有罪之心證，基於無罪推定之原則，自應為被告無罪判決之諭知。
據上論斷，應依刑事訴訟法第二百九十九條第一項前段、第三百零一條第一項，律師
法第四十九條第一項，刑法第十一條前段、第二十八條、第三十一條第一項、第四十
一條第一項前段、第三十八條第一項第二款，罰金罰鍰提高標準條例第二條，判決如
主文。
中      華      民      國      九十二      年    八    月    二十六    日
                                臺灣臺中地方法院刑事第一庭
                                        法  官  林  源  森
右正本證明與原本無異。
如不服本判決，應於收受本判決後十日內向本院提出上訴書狀，其未敘述上訴理由者
，並得於提起上訴後十日內向本院補提理由書狀（均須按他造當事人之人數附繕本）
「切勿逕送上級法院」。
                            書記官
中      華      民      國      九十二      年    八    月    二十八    日
附錄本案論罪科刑法條全文：
律師法第四十九條
律師非親自執行職務，而將事務所、章證或標識提供與未取得律師資格之
人使用者，處一年以下有期徒刑，得併科新台幣三萬元以上十五萬元以下
罰金。
外國法事務律師非親自執行職務，而將事務所、章證或標識提供他人使用
者，亦同。


司法院資訊處製作；財團法人民間司法改革基金會備份。
